【裁判字號】    91,簡上,797
【裁判日期】    920127
【裁判案由】    給付租金
【裁判全文】
臺灣臺北地方法院民事判決  九十一年度簡上字第七九七號
    上  訴  人  乙○○
    訴訟代理人  呂源盛
    被  上訴人  丙○○
                甲○○
右當事人間請求給付租金事件，上訴人對於中華民國九十一年十月三日本院新店簡易
庭九十一年度店簡字第二七一號第一審判決提起上訴，本院判決如左：
    主      文
原判決廢棄，發回本院新店簡易庭。
    理      由
一按第一審之訴訟程序有重大之瑕疵者，第二審法院得廢棄原判決，而將該事件發回
  原法院。但以因維持審級制度認為必要時為限。民事訴訟法第四百五十一條第一項
  定有明文。又依同法第四百五十三條規定，第四百五十條第一項之判決，得不經言
  詞辯論為之。前揭規定，依同法第四百三十六條之一第三項規定，於簡易訴訟程序
  事件之第二審上訴程序準用之。次按民事訴訟法第一百九十九條第二項規定，審判
  長應向當事人發問或曉諭，令其陳述事實、聲明證據，或為其他必要之聲明及陳述
  ，其所聲明及陳述有不明瞭或不完足者，應令其敘明或補充之云云，此為審判長或
  獨任法官因定訴訟關係之闡明權，同時並為其義務，故審判長對於訴訟關係未盡此
  項必要之處置，違背闡明之義務者，其訴訟程序即有重大瑕疵，基此所為之判決亦
  屬違背法令，最高法院著有四十三年台上字第十二號判例。又原告在訴訟上同時主
  張數項請求原因，而在性質上彼此不能併存者，如果其真意對於前者係為先位請求
  、對於後者係慮其先位請求無理由而為備位請求，法院苟認其先位請求為無理由，
  即應就其備位請求予以調查裁判，若未就此項訴訟關係向原告發問或曉諭，令為必
  要之聲明及陳述以闡明其真意所在，遽為終局判決，參照最高法院四十三年台上字
  第四三三號判例意旨，亦屬顯違前開法定闡明義務之重大瑕疵，構成廢棄發回之事
  由。
二查本件上訴人在原審依督促程序聲請發支付命令時，固僅請求給付滯欠租金新台幣
  十二萬九千元，嗣經被上訴人聲明異議，上訴人乃於九十一年四月二十四日提出起
  訴狀，該狀雖記載「為給付欠租金起訴事」等字樣，惟訴之聲明所揭文義則求為判
  命被上訴人給付「賠償損害金」，上訴人復於同年五月十六日、八月八日一再增加
  請求金額，稽其所具書狀內容，均載明「為損害賠償金起訴事」、「為聲請追補賠
  償金案」等字樣。是上訴人在第一審所為聲明及陳述，究係意在以損害金之請求代
  替前此租金請求而為訴之變更，抑或意在以預備合併方式提出訴之追加，或係意在
  請求給付租金之餘另為追加請求租賃關係終止後之損害賠償金，在在俱有不明。原
  審就此請求事項顯見矛盾、聲明文義亦欠明瞭事項，未依前述民事訴訟法第一百九
  十九條規定予以闡明勾稽，即以上訴人不得就原判決認定租約終止後之租金請求給
  付為由，駁回該部分第一審之訴，核與上述判例意旨所揭裁判前應盡闡明能事之法
  則殊有未合，其踐行之訴訟程序有重大之瑕疵，為維持審級制度兼顧上訴人之審級
  利益，自有將本事件發回原審法院更為裁判之必要。爰不經言詞辯論，將原判決廢
  棄，發回原審法院，即本院新店簡易庭重行審理，以符法制。
三又按民事訴訟採辯論主義，舉凡法院判決之範圍及為判決基礎之訴訟資料均應以當
  事人之所聲明及所聲明及所主張者為限。審判長之闡明義務或闡明權之行使，亦應
  限於辯論主義之範疇，不得任加逾越，否則即屬違背法令（參照最高法院七十一年
  台上字第二八○八號判例）。若未經依法定闡明程序發問或曉諭，逕依主觀見解而
  予裁判，尤有認作主張之違法。本件上訴人在第一審始終未聲明求為判命被上訴人
  連帶給付，以民法第二百七十三條連帶債務之屬性而論，債權人既非不得對於債務
  人中之一人或數人或其全體，同時或先後請求全部或一部之給付，則是否聲明連帶
  給付，悉屬債權人依私法自治法則任意決定之範圍。原判決僅因認定被告二人在實
  體法上互為連帶債務關係，乃不待上訴人聲明，逕行推認起訴真意應係請求連帶給
  付，亦屬顯然違背法令。被上訴人雖未就原判決命其給付部分提起上訴，但上訴人
  既就原判決駁回其餘請求部分聲明不服，並經廢棄發回原審法院已如前述，則就此
  部分亦應由更審法院詳為闡明，附此敘明。
四據上論結，本件上訴為有理由，依民事訴訟法第四百三十六條之一第三項、第四百
  五十一條第一項、第四百五十三條，判決如主文。
中      華      民      國    九十二    年      一      月    二十七    日
                                        民事第四庭審判長法      官  林勤綱
                                                        法      官  陳正昇
                                                        法      官  劉又菁
右為正本係照原本作成
本判決不得上訴
中      華      民      國    九十二    年      一      月    二十九    日
                                                        法院書記官  黃瓊滿


司法院資訊處製作；財團法人民間司法改革基金會備份。
